臺灣高等法院高雄分院民事判決　　　　　 100年度上字第14號
上　訴　人　葉秤
訴訟代理人　呂郁斌律師
被上訴人　　黃逸耘
　　　　　　　　　　　　18樓
上列當事人間因確認債權不存在事件，上訴人對於民國99年12月
9日 臺灣高雄地方法院99年度訴字第1402號第一審判決提起上訴
，本院於100年6月14日辯論終結，茲判決如下：
    主  文
原判決廢棄。
確認兩造間就上訴人所有如附表所示不動產，於民國九十八年六
月三十日由高雄縣岡山地政事務所以岡資地字第三六五七○號設
定普通抵押權所擔保本金新台幣貳佰萬元之債權不存在。
被上訴人應將前開抵押權登記予以塗銷。
第一、二審訴訟費用由被上訴人負擔。
    事 實 及 理 由
一、上訴人主張：被上訴人於民國98年6 月間知悉訴外人即上訴
    人之子孫明堂有債務糾紛，且明知該債務與上訴人無關，藉
    上訴人不諳法律之機會，竟向上訴人佯稱：為保全上訴人所
    有如附表所示之不動產（下稱系爭房地），可以虛偽成立債
    務之方式，將系爭房地設定抵押權予被上訴人，以免系爭房
    地遭他人強制執行，事後再塗銷抵押權登記云云，致上訴人
    陷於錯誤，遂與被上訴人於98年6 月29日14時許，共同前往
    訴外人即陳敏智代書所設之事務所（下稱系爭處所），委由
    陳敏智向高雄縣岡山地政事務所辦理以系爭房地為擔保，設
    定債權為新台幣（下同）200 萬元（下稱系爭債權）之普通
    抵押權（收件字號：岡資地字第36570 號，下稱系爭抵押權
    ）事宜，並於98年6 月30日登記完畢。迄被上訴人事後未塗
    銷系爭抵押權，上訴人始知受騙。然上訴人並未向被上訴人
    借貸款項，系爭債權自始即不存在，被上訴人又拒絕塗銷系
    爭抵押權。為此，爰依民法第767 條規定之法律關係，提起
    本件訴訟等情。原審為上訴人敗訴之判決，上訴人不服，聲
    明：(一)原判決廢棄。(二)確認兩造間就系爭房地，於98年6 月
    30日由高雄縣岡山地政事務設定系爭抵押權所擔保之系爭債
    權不存在。(三)被上訴人應塗銷系爭抵押權。
二、被上訴人則以：上訴人因委託訴外人即元大律師事務所之楊
    文星處理孫明堂之訴訟糾紛，始知悉楊文星曾向伊借貸款項
    。上訴人遂表示願意提供系爭房地為擔保，由伊貸予上訴人
    系爭債權，伊即先於上訴人之弟葉清課在高雄榮民總醫院（
    下稱榮總醫院）住院手術之際，在榮總醫院交付現金80萬元
    ；另於98年6 月20日在上訴人住處交付現金120 萬元，並由
    上訴人於同日簽發面額200 萬元、到期日為101 年6 月20日
    之本票（下稱系爭本票）予伊收執。嗣兩造於98年6 月29日
    在系爭處所，由上訴人當場簽立借款契約書（下稱系爭契約
    ）後，委託陳敏智代書辦理系爭抵押權設定事宜。上訴人雖
    於同年7 月1 日上午，自行前往系爭處所向陳敏智表示兩造
    無系爭債權存在，伊經陳敏智通知後，即向上訴人追討系爭
    債權，上訴人因無力還款，旋於當日下午，偕同伊至系爭處
    所向陳敏智確認有系爭債權之事，並當場簽立聲明書（下稱
    系爭聲明書）。伊對上訴人確有系爭債權，系爭抵押權自無
    塗銷之理等語置辯。於本院聲明：上訴駁回。
三、兩造不爭執事項：
  (一)上訴人於98年6 月30日，以系爭房地設定系爭抵押權予被上
    訴人，作為系爭債權之擔保。
  (二)上訴人前以系爭債權不存在之事實，對被上訴人提出詐欺告
    訴，業經台灣高雄地方法院檢察署（高雄地檢）檢察官以98
    年度偵字第24082 號案件（下稱系爭刑案）為不起訴處分確
    定。
四、本件爭執重點在於系爭債權是否存在？本院得心證之理由如
    下：
  (一)按確認法律關係之訴，非原告有即受確認判決之法律上利益
    者，不得提起之；確認證書真偽或為法律關係基礎事實存否
    之訴，亦同，民事訴訟法第247 條第1 項定有明文。又所謂
    即受確認判決之法律上利益，係指法律關係之存否不明確，
    上訴人主觀上認其在法律上之地位有不安之狀態存在，且此
    種不安之狀態，能以確認判決將之除去者而言，最高法院52
    年台上字第1240號判例參照。上訴人主張未向被上訴人借貸
    款項，請求確認兩造間之系爭債權不存在，然為被上訴人所
    否認，則上訴人在法律之地位存有不安定狀態，有即受判決
    之法律上利益，是上訴人提起本件確認之訴，應屬有據。
  (二)又消費借貸為要物契約，因金錢或其他代替物之交付而生效
    力。為民法第475 條所明定。關於交付金錢或其他代替物之
    事實，如有爭執者，應由主張已為交付之貸與人負舉證責任
    （最高法院69年度台上字第709 號判決要旨參照）。上訴人
    主張因被上訴人謊稱欲偕同保全系爭房地，而由上訴人簽發
    系爭本票、借款契約書、聲明書予被上訴人以設定系爭抵押
    權，然被上訴人並未交付任何款項，事後亦未依約塗銷系爭
    抵押權，上訴人始知受騙等語，被上訴人主張業已交付系爭
    借款，揆諸前開說明，自應由被上訴人就交付借款之事實，
    負舉證之責。
  (三)被上訴人雖提出系爭本票、借貸契約及聲明書（原審卷35至
    37頁），以證明系爭借款之交付。經查，辦理系爭抵押權設
    立登記手續之代書陳敏智於刑案偵查中證稱：系爭契約係兩
    造於伊面前簽署，簽署日期雖為98年6 月29日，但系爭本票
    簽發日期為98年6 月20日，伊始將系爭契約中借款始日改為
    98年6 月20日等語（系爭刑案偵查卷12頁），足認陳敏智代
    書並未經手系爭借款之交付。至陳敏智於原審證稱：上訴人
    於98年7 月1 日上午至伊事務所說沒有借錢，伊產生質疑，
    就以電話聯絡被上訴人，要求被上訴人如確有借款予上訴人
    ，須會同上訴人至伊事務所，始能取得系爭抵押權設定權狀
    ；兩造即於同日下午一起到伊事務所；上訴人一進門就向伊
    表示確有借錢之事，伊為求慎重起見，於擬定系爭聲明書後
    ，向上訴人解釋系爭聲明書之內容，上訴人再向伊表示確實
    有向被上訴人借款後，上訴人始在系爭聲明書簽名等語（原
    審卷第61、62頁），核與系爭聲明書內容相符。上訴人不否
    認簽署系爭聲明書，固足認系爭聲明書為真正。然上訴人始
    終否認收受系爭借款，辯稱：係誤信被上訴人之言而設定系
    爭抵押權等語，若上訴人誤信被上訴人之言設定系爭抵押權
    以保全系爭房地，為完成系爭抵押權之登記，確有配合承認
    債權之可能，因此尚難僅以此認定被上訴人已交付系爭借款
    。
  (四)被上訴人主張於98年初交付80萬元及98年6 月20日交付120
    萬元，80萬元係由其大陸配偶請她台灣女性友人拿整筆現金
    給伊；120 萬元中之60萬元係旅居菲律賓之男性友人ERIC於
    98年6 月20日前一個禮拜拿給伊；另外60萬元亦係伊配偶請
    她台灣女性友人拿給伊，前後2 位女性友人年紀大約30多歲
    云云，並提出其大陸配偶周水香證明被上訴人有資力及說明
    所託台灣女性友人姓名為林秀麗（39歲）、張燕琳（38歲）
    之證明書1 紙、台灣高雄地方法院93年度訴字第524 號民事
    判決、被上訴人以808,000 元購買小客車之發票1 紙、花旗
    銀行指定用途信託國內/ 外共同基金申購申請書等文件12張
    、楊文星出具之收據2 紙、楊文星簽發之本票1 紙、土地銀
    行綜合存款存摺2 頁、被上訴人出具收受訴外人陳清木返還
    借款20萬元之收據及陳清木95年2 月15日簽發之支票及退票
    理由單各1 紙、周水香於大陸地區經營美甲店之營業執照、
    結婚公證書、被上訴人之子出生公證書、97年度偵字第1290
    6 號再議聲請書、台灣高等法院台南分院檢察署98年度上聲
    議字第243 號處分書等各一份、被上訴人配偶經營之美甲店
    照片4 張為憑（本院卷49至81頁）。前開有關被上訴人資力
    之證明，尚與被上訴人是否交付系爭借款之事實無涉，自無
    審酌之必要。
  (五)至被上訴人主張轉交系爭借款之兩位女性友人林秀麗、張燕
    琳，被上訴人則自承並不知其等之地址及詳細之年籍資料，
    另旅居菲律賓之男性友人ERIC，被上訴人雖說明其中文名字
    為黃招財（65歲）及旅居菲律賓之地址，但亦自承該友人因
    健康因素無意前來為其作證（本院卷96頁），被上訴人皆無
    意亦無法傳訊其等證實其說。且經本院以上開姓名查詢其等
    在97年1 月1 日至98年12月31日入出境資料（本院卷104 至
    107 頁），名為「黃招財」與「張燕琳」者於該期間並無入
    出境資料；名為「林秀麗」之女子，固有6 人但皆為近60歲
    之人，無一是39歲女子，並無其所述前開3 位人士之入出境
    資料，不能證明其所述為實。被上訴人既不能證明有交付系
    爭借款之事實，揆諸前開說明，則上訴人主張系爭借款債權
    不存在，自堪採信。
  (六)按所有人對於無權占有或侵奪其所有物者，得請求返還之。
    對於妨害其所有權者，得請求除去之。有妨害其所有權之虞
    者，得請求防止之，民法第767 條第1 項定有明文。系爭抵
    押權所擔保之債權既不存在，業如前述，則擔保系爭債權之
    系爭抵押權即失所附麗。因此上訴人主張系爭抵押權設定登
    記存在之事實，妨害其系爭土地之所有權，依前開規定請求
    塗銷系爭抵押權之設定登記，洵屬有據。
五、綜上所述，被上訴人既不能證明系爭借款債權存在，則上訴
    人請求確認系爭債權不存在及依民法第767 條第1 項之規定
    ，請求塗銷為擔保系爭債權而設立之系爭抵押權登記，均為
    有理由，應予准許。原審為上訴人敗訴之判決，尚有未合。
    上訴意旨指摘原判決不當，求予廢棄改判，為有理由。爰由
    本院予以廢棄改判，如主文第2 項、第3 項所示。
六、據上論結：本件上訴為有理由，依民事訴訟法第450 條、第
    78條，判決如主文。
中    華    民    國  100     年    6     月    28    日
                            民事第五庭
                                審判長法官 簡色嬌
                                法      官 林紀元
                                法      官 陳真真
以上正本證明與原本無異。
如對本判決上訴，須於判決送達後20日內向本院提出上訴狀，其
未表明上訴理由者，應於上訴後20日內向本院提出上訴理由書（
均須按他造當事人之人數附繕本）。上訴時應提出委任律師或具
有律師資格之人之委任狀，並依附註條文規定辦理。如委任律師
提起上訴者，應一併繳納上訴審裁判費。
中    華    民    國  100     年    6     月    28    日
                                書  記  官 陳金卿
附註：
民事訴訟法第466 條之1 ：
對於第二審判決上訴，上訴人應委任律師為訴訟代理人，但上訴
人或其法定代理人具有律師資格者，不在此限。
上訴人之配偶、三親等內之血親、二親等內之姻親，或上訴人為
法人、中央或地方機關時，其所屬專任人員具有律師資格並經法
院認適當者，亦得為第三審訴訟代理人。
第1 項但書及第2 項情形，應於提起上訴或委任時釋明之。
附表：
┌───┬──────────────┬───────────┬─────┐
│編號  │    土地地號/建物建號       │         面積         │應有部分  │
├───┼──────────────┼───────────┼─────┤
│  1   │高雄縣梓官鄉○○段306 地號  │73.58平方公尺         │全部      │
├───┼──────────────┼───────────┼─────┤
│  2   │高雄縣梓官鄉○○段99建號（門│總面積：99.72 平方公尺│全部      │
│      │牌號碼：仁愛路必信巷7 號）  │                      │          │
└───┴──────────────┴───────────┴─────┘